臺灣士林地方法院民事判決
110年度訴字第484號
原      告  謝繼德  
訴訟代理人  林子翔律師
被      告  謝瓊芳  
            謝瓊雨  
兼  上二人
訴訟代理人  謝佩珊  
被      告  謝淇均  
法定代理人  謝宜臻  
受  告知人  陳良達  
上列當事人間請求分割共有物事件，本院於民國111年2月25日言
詞辯論終結，判決如下：
    主      文
兩造共有坐落新北市○○區○○段○○○段○○○○○○地號土地及同小段三
七零建號建物（含建物一樓後側及二樓樓頂增建部分）均應予分
割，由被告謝瓊芳、謝瓊雨、謝佩珊、謝淇均依附表「分割後應
有部分」欄所示比例維持共有，並由被告謝瓊芳、謝瓊雨、謝佩
珊、謝淇均依附表「應補償謝繼德金額」欄所示金額向原告為補
償。
訴訟費用由兩造按附表「分割前應有部分」欄所示比例負擔。
    事實及理由
一、訴狀送達後，原告不得將原訴變更或追加他訴。但擴張或減
    縮應受判決事項之聲明者，不在此限，民事訴訟法第255條
    第1項第3款定有明文。原告原起訴請求變價分割新北市○○區
    ○○段○○○段000○00地號土地及同小段370建號建物（見湖司調
    卷第19頁），嗣原告追加請求併分割該建物之增建物（見本
    院卷第172頁），經核原告所為，係應受判決事項聲明之擴
    張，應予准許。
二、原告主張：新北市○○區○○段○○○段000○00地號土地（下稱系
    爭土地）及其上同小段370建號建物（含建物一樓後側及二
    樓樓頂增建物，下稱系爭建物，系爭土地及系爭建物以下合
    稱系爭房地）為兩造於民國104年8月3日因分割繼承而成立
    分別共有關係，兩造就系爭房地應有部分均各如附表「分割
    前應有部分」欄所示。現因原告外之其他共有人已經遷居他
    處，若繼續維持共有關係，恐不利於系爭房地之管理維護及
    使用，且系爭房地若以原物分割，將損及房屋之完整，而有
    事實上之困難，爰依民法第823條第1項前段、第824條第2項
    第2款規定，請求就系爭房地變價分割，將價金按應有部分
    比例分配各共有人等語，並聲明：兩造共有之系爭房地應予
    變賣，所得價金由兩造按附表「分割前應有部分」欄所示比
    例分配。
三、被告則以：因系爭房地對被告意義重大，被告有意願向原告
    購買其持分，請求法院原物分配與被告，維持被告4人共有
    ，被告願補償原告金錢等語置辯。並聲明：同意分割，系爭
    房地應分配於被告全體維持共有，由被告以金錢補償原告。
四、本院得心證之理由
　㈠各共有人，除法令另有規定外，得隨時請求分割共有物。但
    因物之使用目的不能分割或契約訂有不分割之期限者，不在
    此限。分割之方法不能協議決定，或於協議決定後因消滅時
    效完成經共有人拒絕履行者，法院得因任何共有人之請求，
    命為下列之分配：一、以原物分配於各共有人。但各共有人
    均受原物之分配顯有困難者，得將原物分配於部分共有人。
    二、原物分配顯有困難時，得變賣共有物，以價金分配於各
    共有人；或以原物之一部分分配於各共有人，他部分變賣，
    以價金分配於各共有人。以原物為分配時，如共有人中有未
    受分配，或不能按其應有部分受分配者，得以金錢補償之。
    以原物為分配時，因共有人之利益或其他必要情形，得就共
    有物之一部分仍維持共有。民法第823條第1項、第824條第2
    至4項分別定有明文。又按定共有物分割之方法，固可由法
    院自由裁量，不受共有人主張之拘束，但亦須以其方法適當
    者為限。是法院為裁判分割時，需衡酌共有物之性質、價格
    、經濟效益，各共有人之意願、利害關係，共有人分得各部
    分之經濟效益與其應有部分之比值是否相當，俾兼顧共有人
    之利益及實質公平，始為適當公平（最高法院109年度台上
    字第926號判決意旨參照）。
　㈡系爭房地為兩造依附表「分割前應有部分」欄所示比例分別
    共有，有系爭房地土地建物查詢資料在卷可查（見本院卷第
    180至184頁）。而系爭房地客觀上依其使用目的並無不能分
    割之情事，兩造亦未主張或抗辯有不予分割之約定存在，依
    民法第823條第1項規定，原告自得訴請分割。再系爭建物除
    已辦保存登記之部分外，於系爭建物1樓後側及2樓樓頂均有
    未辦保存登記之增建物，有系爭建物複丈成果圖及勘測照片
    在卷可查（見禾欣不動產估價師事務所鑑定報告書內資料）
    ，該等增建物亦屬系爭建物之部分，為建物所有權所及，原
    告請求一併予以分割，亦應准許。
　㈢本件原告請求分割之系爭建物雖為2層樓，但2層樓均共用1樓
    對外出入口乙情，業經兩造陳述明確（見本院卷第125頁）
    ，則如將系爭建物2樓自系爭建物1樓分割為一獨立建物，反
    而因缺乏獨立出入口，而仍須使用1樓大門出入，將不利於
    系爭建物1、2樓之使用及經濟價值，是應認系爭房地有事實
    上之困難，而無法以原物分割於全部共有人。本院復考量被
    告即系爭房地除原告外之共有人均稱其等有維持共有之意願
    ，並願補償原告金錢等語（見本院卷第173頁）。而原告係
    請求本院將系爭房地變價分割（見本院卷第176頁），則由
    被告按原告應有部分補償原告金錢，亦可使原告達到以其就
    系爭房地應有部分換價之目的。
　㈣原告雖稱亦願補償每名被告新臺幣（下同）1,500,000元，以
    由原告單獨取得系爭房地所有權等語（見本院卷第178頁）
    ，然系爭房地經本院囑託禾欣不動產估價師事務所鑑價，含
    增建物之評估總價為10,900,000元（見禾欣不動產估價師事
    務所鑑定報告書內資料）。上開鑑定，係禾欣不動產估價師
    事務所估價師經現場查勘後，針對系爭房地進行產權、一般
    因素、區域因素、個別因素、不動產市場現況、最有效使用
    等因素以專業意見分析後，採用成本法、收益法2種估價方
    法進行評估，符合不動產估價技術規則第74條之規定，應認
    可採。依此估價鑑定結果，及原告就系爭房地之應有部分為
    30分之6計算，原告需補償其他共有人即被告共計8,720,000
    元（計算式：10,900,000×（30-6）÷30＝8,720,000），此與
    原告稱願補償被告每人1,500,000元，共計6,000,000元相距
    過遠。原告復稱：如依鑑價所得計算其他共有人之應有部分
    予以補償，原告無法負擔，原告能力僅足給予其他共有人每
    人1,500,000元等語（見本院卷第173頁），可見縱將系爭房
    地全部分配於原告，原告亦無法補償被告，屆時被告行使依
    民法第824條之1第4項享有之抵押權，原告恐無法保有系爭
    房地之所有權。本院考量上情，認依民法第824條第2項第1
    款後段、第4項規定，以系爭房地原物分配於被告維持共有
    ，並由被告分別以金錢補償原告之方式，最能兼顧系爭房地
    之最大價值、各共有人之意願及利害關係。至分割後被告共
    有系爭房地之應有部分比例，應將原告就系爭房地之應有部
    分，依被告於分割前應有部分之比例分配於各被告，分配後
    各被告就系爭房地之應有部分如附表「分割後應有部分」欄
    所示。再依上開方式為原物分割，原告無法受分配，自應依
    同條第3項規定，以禾欣不動產估價師事務所就系爭房地之
    評估總價10,900,000元，乘以原告分割前之應有部分30分之
    6，計算原告應受補償之總額為2,180,000元（計算式：10,9
    00,000×6÷30＝2,180,000）。再按被告分割後取得系爭房地
    之權利比例（即附表「分割後應有部分」欄所示）計算（小
    數點以下四捨五入），被告應各自補償原告如附表「應補償
    謝繼德金額」欄所示之金錢。
五、綜上所述，原告依民法第823條第1項前段規定，請求分割系
    爭房地，為有理由，應予准許。爰依同法第824條第2項第1
    款後段、第3項、第4項規定，諭知系爭房地分配於被告依附
    表「分割後應有部分」欄所示比例維持共有，並由被告各依
    附表「應補償謝繼德金額」欄所示補償原告金錢。
六、本件事證已臻明確，兩造其餘攻擊防禦方法及所用證據，經
    核均於判決結果不生影響，爰不逐一論述，附此敘明。
七、因共有物分割、經界或其他性質上類似之事件涉訟，由敗訴
    當事人負擔訴訟費用顯失公平者，法院得酌量情形，命勝訴
    之當事人負擔其一部，民事訴訟法第80條之1定有明文。本
    件原告請求分割系爭房地雖有理由，然兩造實因系爭房地之
    分割互蒙其利。本院因認關於訴訟費用之負擔，以由全體當
    事人按附表「分割前應有部分」所示比例負擔，較屬公允，
    爰諭知訴訟費用之負擔如主文第2項所示。
八、據上論結，本件原告之訴為有理由，依民事訴訟法第80條之
    1，判決如主文。
中　　華　　民　　國　　111 　年　　3 　　月　　11　　日
                  民事第一庭法  官  江哲瑋
附表：
共有人姓名 分割前應有部分 分割後應有部分 應補償謝繼德金額 （新臺幣） 謝繼德 30分之6 無 無 謝瓊芳 30分之7 24分之7 635,833元 謝瓊雨 30分之6 4分之1 545,000元 謝佩珊 30分之6 4分之1 545,000元 謝淇均 6分之1 24分之5 454,167元 
以上正本係照原本作成。
如對本判決上訴須於判決送達後 20 日內向本院提出上訴狀。如
委任律師提起上訴者，應一併繳納上訴審裁判費。
中　　華　　民　　國　　111 　年　　3 　　月　　11　　日
                            書記官  張祐誠